臺灣新竹地方法院民事判決　　　　　　　100年度訴字第158號
原　　　告　葉瑞鳳
被　　　告　江玉樹
被　　　告　范振飄
訴訟代理人　范綱平
被　　　告　劉邦勝
　　　　　　范智惠
　　　　　　范淑惠
　　　　　　范素榮
前列三人共
同訴訟代理
人　　　　　范振清
被　　　告　詹鴻政
　　　　　　葉時來
　　　　　　范純修
　　　　　　劉燕如
　　　　　　葉昭宏
　　　　　　梁文秀
　　　　　　葉筱淳
　　　　　　黃清炎
上列當事人間分割共有物事件，本院於民國100年4月25日辯論終
結，判決如下：
     主  文
兩造共有坐落新竹縣竹東鎮○○段2747地號土地應予分割，分割
方法如下：１、如新竹縣竹東地政事務所民國100年2月15日複丈
日期土地複丈成果圖(下稱：附圖)所示編號A部分，面積3,404平
方公尺由原告葉瑞鳳與被告黃清炎、葉時來、葉昭宏、梁文秀、
葉筱淳、范純修、劉燕如及詹鴻政取得，按其等如附表所示之應
有部分比例維持共有。２、編號B部分，面積302平方公尺由兩造
共同取得，並按附表所示土地應有部分比例維持共有。３、編號
C 部分，面積236平方公尺，由被告范智惠所有。４、編號D部分
，面積246平方公尺，由被告范淑惠所有。５、編號E部分，面積
244 平方公尺，由被告范素榮所有。６、編號F部分，面積735平
方公尺，由被告范振飄所有。７、編號G部分，面積492平方公尺
，由被告劉邦勝所有。８、編號H部分，面積499平方公尺，由被
告江玉樹所有。
訴訟費用由兩造按附表所示土地應有部分比例負擔。
    事實及理由
壹、原告主張：
一、緣系爭坐落新竹縣竹東鎮○○段2747 地號土地，面積6,158
    平方公尺(下稱：系爭土地)，係兩造所共有，各共有人土地
    所有權之應有部分詳如附表所示。系爭土地之共有人間並無
    不能分割協議，亦無法令限制禁止分割之情形，為有利於土
    地之利用，爰依民法第823 條之規定，請求分割系爭共有土
    地，又為考量各共有人間向來使用系爭土地之情形，及被告
    江玉樹在系爭土地附近另擁有竹東鎮○○段2747-1地號土地
    之持分，乃規劃由被告江玉樹分得如附圖所示H 部分之土地
    ，得予鄰接2747-1地號土地合併利用，乃提出如附圖所示之
    分割方案，俾使分割後能達成土地之最大利用。
二、原告為此聲明：除訴訟費用由被告負擔外，餘如主文第一項
    所示。
貳、被告則以：
一、被告劉邦勝、范智惠、范淑惠及范素榮部分：
    被告劉邦勝、范智惠、范淑惠及范素榮同意原告所提之分割
    方案，對於分割圖面及位置並無異議。
二、被告范振飄未於最後言詞辯論期日到場，惟據其前到庭所為
    之陳述及提出之書狀略稱：
    被告范振飄同意本件共有土地分割，惟希望在系爭土地開設
    6 米道路作為共有人出入用地，被告范振飄目前在系爭土地
    上種菜、果園。
三、被告范純修未於最後言詞辯論期日到場，惟據其前到庭所為
    之陳述略稱：
    被告范純修同意原告所提之分割方案，對於分割圖面及位置
    並無異議。
、程序方面：
    本件被告江玉樹、范振飄、詹鴻政、葉時來、范純修、劉燕
    如、葉昭宏、梁文秀、葉筱淳、黃清炎經合法通知，均未於
    最後言詞辯論期日到場，核無民事訴訟法第386 條各款所列
    情形，爰依原告聲請，由其一造辯論而為判決，合先敘明。
肆、得心證之理由：
一、原告主張系爭土地為兩造所共有，各共有人土地所有權之應
    有部分詳如附表所示，且兩造無法協議分割系爭土地等事實
    ，業據原告提出系爭土地登記謄本附卷為憑，復為被告所不
    爭執，自堪信原告此部分主張為真實。
二、按各共有人均得隨時請求分割共有物，但因物之使用目的不
    能分割或契約訂有不分割之期限者，不在此限，民法第823
    條第1 項定有明文；又共有物之分割方法不能協議決定者，
    得聲請法院裁判定之，同法第824條第2項亦定有明文。查兩
    造共有系爭土地，並無因物之使用目的不能分割或約定不為
    分割之情形，以及兩造雖均同意分割，惟就分割方法不能達
    成協議之事實，業據原告提出共有土地分割協議書上並未有
    被告江玉樹之簽名及蓋印，則原告訴請本件裁判分割共有物
    ，自屬有據。
三、次按以原物分配於各共有人時，除應顧及均衡之原則外，並
    須就各共有人應行分得之範圍，例如面積多寡、交通、位置
    及占有形勢等，予以確定( 最高法院55年台上字第1982號判
    例意旨參照 )；且分割共有物固不受分管契約之拘束，惟儘
    量依各共有人使用現狀定分割方法，以維持現狀，減少共有
    人所受損害，當不失為裁判分割斟酌之一種原則( 最高法院
    82年度臺上字第1990號判決意旨同此見解 )。經查：
  (一)本件系爭土地之地理位置及使用現狀：
      查系爭土地位在竹東鎮○○路○段道路旁下方土地，現場
      在中豐路上觀看系爭土地有部分開闢成菜園，部分雜草叢
      生，要經由田埂進入系爭土地，系爭土地上並沒有任何地
      上物存在等情，業據本院於100年2月15日會同兩造及新竹
      縣竹東地政事務所人員至現場履勘屬實，製有勘驗筆錄附
      卷為憑，且有新竹縣竹東地政事務所於100 年3月2日東地
      所測字第1000001036號函檢具測繪系爭土地之土地複丈成
      果圖，及原告提出系爭土地週遭之地籍圖謄本附卷可稽，
      是本院分割系爭土地，即須考量土地使用現狀情形，先予
      敘明。
  (二)又按分割共有物，以消滅共有關係為目的。法院裁判分割
      共有土地時，除因該土地內部分土地之使用目的不能分割
      （如為道路）或部分共有人仍願維持其共有關係，應就該
      部分土地不予分割或准該部分共有人成立新共有關係外，
      應將土地分配於各共有人單獨所有，最高法院69年度台上
      字第1831號判例意旨可資參照。本件系爭土地如可分割，
      原告表示要與被告黃清炎、葉時來、葉昭宏、梁文秀、葉
      筱淳、范純修、劉燕如及詹鴻政共有分割後系爭土地，業
      據原告提出蓋有被告黃清炎等印文之共有土地分割協議書
      及被告黃清炎等出具之同意書為憑，是本院認原告與被告
      黃清炎、葉時來、葉昭宏、梁文秀、葉筱淳、范純修、劉
      燕如及詹鴻政既表明願就分割後系爭土地維持共有，即應
      尊重其等意願，將如附圖所示A部分土地面積3,404平方公
      尺由原告與被告黃清炎、葉時來、葉昭宏、梁文秀、葉筱
      淳、范純修、劉燕如及詹鴻政共同取得，並按其等原先擁
      有如附表所示之應有部分比例維持共有。
  (三)系爭土地分割方法以如附圖所示方法為宜：
      １、查系爭土地上目前既無任何地上物及道路存在，審酌
          系爭土地使用現狀，及兩造同意保留道路一條繼續維
          持共有，且該道路基於土地使用之目的亦不宜分割，
          就附圖所示B部分日後開設為3米路寬之共同使用道路
          ，俾兩造亦得經由該道路連接新竹縣竹東鎮○○段27
          11地號土地，對外通行至新竹縣竹東鎮○○路○段現
          有道路，而使兩造所分得土地之價值不致因此有失均
          衡，乃認附圖所示B部分面積302平方公尺應由兩造保
          持共有，各按應有部分比例持有之。
      ２、次查，被告江玉樹在系爭土地附近另擁有竹東鎮○○
          段2747-1地號土地應有部分10000分之846，亦據原告
          提出土地登記謄本可佐(詳本院卷第75頁)，本院乃認
          由被告江玉樹分得如附圖所示H 部分之土地，得予緊
          鄰上開2747-1地號土地一體使用，達到土地最大利用
          完整性。
      ３、從而，本院審酌兩造可分得土地使用完整性，避免土
          地細分，暨顧及兩造使用面積力求方正，並維持系爭
          土地分割後兩造有效利用土地之經濟價值，本院採如
          附圖所示分割方法：即將１、如附圖所示編號A 部分
          ，面積3,404 平方公尺由原告與被告黃清炎、葉時來
          、葉昭宏、梁文秀、葉筱淳、范純修、劉燕如及詹鴻
          政取得，按其如附表所示之應有部分比例維持共有。
          ２、編號B部分，面積302平方公尺由兩造共同取得，
          並按附表所示土地應有部分比例維持共有。３、編號
          C部分，面積236平方公尺，由被告范智惠所有。４、
          編號D部分，面積246平方公尺，由被告范淑惠所有。
          ５、編號E部分，面積244平方公尺，由被告范素榮所
          有。６、編號F部分，面積735平方公尺，由被告范振
          飄所有。７、編號G部分，面積492平方公尺，由被告
          劉邦勝所有。８、編號H部分，面積499平方公尺，由
          被告江玉樹所有，始為允當。
四、綜上所述，本院審酌系爭土地地形、面積適宜性、土地利用
    度、開設道路狀況等因素綜合考量，認就系爭土地以採附圖
    所示之分割方式，應屬最符合兩造利益及發揮土地之最大價
    值。是本件原告訴請就系爭共有土地准予分割，自屬有據，
    應予准許。又本件雖為原告勝訴之判決，然本院審酌裁判分
    割共有物訴訟之性質，兩造本可互換地位，被告應訴乃法律
    規定所不得不然，況被告於分割成果未明前，爭執原告主張
    是否可採，按當時之訴訟程度，為防衛權利所必要等情形，
    若由敗訴之被告負擔全部訴訟費用顯失公平，爰依民事訴訟
    法第80條之1之規定，按兩造於系爭土地分割前對系爭土地
    之權利範圍，定訴訟費用負擔之比例，如主文第三項所示。
五、本件事証已臻明確，兩造其餘攻擊防禦方法對判決之結果不
    生影響，爰不一一條列審酌，併此敘明。
據上論結，本件原告之訴為有理由，應依民事訴訟法第385條第
1項前段、第80條之1、第85條第1項前段，判決如主文。
中    華    民    國   100    年    5     月    6     日
                  民事第一庭    法  官  王佳惠
以上正本係照原本作成。
如對本判決上訴，須於判決送達後 20 日內向本院提出上訴狀。
如委任律師提起上訴者，應一併繳納上訴審裁判費。
中    華    民    國   100    年    5     月    6     日
                                書記官  陳思璟
 附表：
┌────────┬──┬───────┬─────┬─────┐
│地           號 │地目│ 面        積 │  共有人  │原應有部分│
│                │    │（平方公尺）  │  姓  名  │          │
├────────┼──┼───────┼─────┼─────┤
│新竹縣竹東鎮東寧│田  │    6158      │范振飄    │10000分之 │
│段2747地號      │    │              │          │1271      │
│                │    │              ├─────┼─────┤
│                │    │              │劉邦勝    │10000分之 │
│                │    │              │          │846       │
│                │    │              ├─────┼─────┤
│                │    │              │江玉樹    │10000分之 │
│                │    │              │          │846       │
│                │    │              ├─────┼─────┤
│                │    │              │范智惠    │30000分之 │
│                │    │              │          │1269      │
│                │    │              ├─────┼─────┤
│                │    │              │范淑惠    │30000分之 │
│                │    │              │          │1269      │
│                │    │              ├─────┼─────┤
│                │    │              │范素榮    │30000分之 │
│                │    │              │          │1269      │
│                │    │              ├─────┼─────┤
│                │    │              │詹鴻政    │90000分之 │
│                │    │              │          │5768      │
│                │    │              ├─────┼─────┤
│                │    │              │葉時來    │90000分之 │
│                │    │              │          │5768      │
│                │    │              ├─────┼─────┤
│                │    │              │葉瑞鳳    │90000分之 │
│                │    │              │          │5768      │
│                │    │              ├─────┼─────┤
│                │    │              │范純修    │90000分之 │
│                │    │              │          │5768      │
│                │    │              ├─────┼─────┤
│                │    │              │劉燕如    │90000分之 │
│                │    │              │          │5768      │
│                │    │              ├─────┼─────┤
│                │    │              │葉昭宏    │90000分之 │
│                │    │              │          │5768      │
│                │    │              ├─────┼─────┤
│                │    │              │梁文秀    │90000分之 │
│                │    │              │          │5768      │
│                │    │              ├─────┼─────┤
│                │    │              │葉筱淳    │90000分之 │
│                │    │              │          │5768      │
│                │    │              ├─────┼─────┤
│                │    │              │黃清炎    │90000分之 │
│                │    │              │          │5768      │
└────────┴──┴───────┴─────┴─────┘